【裁判字號】    98,訴,3635
【裁判日期】    990511
【裁判案由】    妨害性自主罪
【裁判全文】
臺灣臺中地方法院刑事判決              98年度訴字第3635號
公  訴  人  臺灣臺中地方法院檢察署檢察官
被      告  柯○○真實姓名年.
指定辯護人  本院公設辯護人  乙○○
上列被告因妨害性自主罪等案件，經檢察官提起公訴（98年度偵
字第20880、23418號），本院判決如下：
    主    文
柯○○對未滿十四歲之女子犯強制性交罪，處有期徒刑柒年貳月
。又成年人故意對少年犯強制性交罪，處有期徒刑肆年捌月。又
成年人故意對少年犯強制性交罪，處有期徒刑肆年捌月。應執行
有期徒刑柒年陸月。
    犯罪事實
一、柯○○（警偵卷內甲○為00000000之一號，真實姓
    名年籍詳卷）於後述行為時，為年滿二十歲之成年人，且與
    Ａ女（卷內甲○為00000000號，民國八十三年七月
    生，真實姓名年籍詳卷，下稱Ａ女）共同居住在家長為柯○
    ○之祖母Ｂ女（卷內甲○為00000000Ａ號，真實姓
    名年籍詳卷，下稱Ｂ女）位於臺中縣之住處（詳細地址詳卷
    ，下稱上址住處），柯○○、Ａ女間具有家庭暴力防治法第
    三條第二款所定家屬間之家庭成員關係。詎柯○○為滿足一
    己性慾，分別為下列犯行：
  (一)柯○○明知Ａ女為未滿十四歲之女子，竟基於對Ａ女為強制
    性交之犯意，於九十六年七月迄同年八月間之某日，在上址
    住處之柯○○房間內，柯○○要求Ａ女與其性交，並對Ａ女
    脅迫稱：若不與其性交，將會毆打Ａ女等語，柯○○旋即強
    行褪去Ａ女身上之衣褲並以手撫摸Ａ女之胸部、陰部，並以
    其手指插入Ａ女之陰道內，復以手強行抓住Ａ女之雙手、以
    身體壓制在Ａ女身上，進而以其陰莖插入Ａ女之陰道內來回
    抽動，過程中Ａ女一直欲推開柯○○並表示會痛，柯○○無
    視Ａ女之掙扎、反抗，以此強暴、脅迫方式對Ａ女強制性交
    得逞。
  (二)柯○○成年人明知Ａ女為滿十四歲以上、未滿十八歲之少年
    ，另行起意，並基於對Ａ女為強制性交之犯意，於九十七年
    九月迄同年十二月間之某日，在上址住處之柯○○房間內，
    柯○○要求Ａ女與其性交，惟遭Ａ女之拒絕後，柯○○旋即
    以手強行抓住Ａ女之雙手、以身體壓制在Ａ女身上，進而以
    其陰莖插入Ａ女之陰道內來回抽動，以此強暴方式對Ａ女強
    制性交得逞。
  (三)柯○○成年人明知Ａ女為滿十四歲以上、未滿十八歲之少年
    ，另行起意，並基於對Ａ女為強制性交之犯意，於九十八年
    一月二十六日（農曆大年初一）前之同年月某日，在上址住
    處之柯○○房間內，柯○○要求Ａ女與其性交，惟遭Ａ女之
    拒絕後，柯○○無視於Ａ女之拒絕仍強行褪去Ａ女身上之衣
    褲，進而以其陰莖插入Ａ女之陰道內來回抽動，以此違反Ａ
    女意願方式對Ａ女強制性交得逞。
  (四)嗣經Ｂ女發現Ａ女月經未來，並於九十八年七月二十四日帶
    同Ａ女至位於臺中縣沙鹿鎮○○路一一七號之光田醫療社團
    法人光田綜合醫院（下稱光田醫院）沙鹿分院就診發現Ａ女
    業已懷孕並施以引產手術而終止懷孕，再經該醫院通報社工
    人員並報警處理，因而查悉上情。
二、案經臺中縣警察局移送臺灣臺中地方法院檢察署檢察官偵查
    起訴。
    理    由
一、證據能力之說明：查檢察官、被告柯○○及其辯護人對於本
    判決所引用之下列各項證據方法之證據能力，於本院準備程
    序時均表示無意見，且於法院調查證據時，知有刑事訴訟法
    第一百五十九條第一項不得為證據之情形，亦未於言詞辯論
    終結前聲明異議，茲審酌該等言詞陳述及書面作成時之情況
    ，並無不宜作為證據之情事，依刑事訴訟法第一百五十九條
    之五之規定，自得作為證據，合先敘明。
二、前揭犯罪事實，業據被告於警詢、檢察官訊問及本院審理時
    均坦白承認，並經被害人即證人Ａ女、證人Ｂ女均於警詢證
    述及證人Ａ女於本院審理時證述明確。此外，並有被告、證
    人Ａ女、Ｂ女之全戶戶籍資料查詢結果表各一件、光田醫院
    九十八年七月二十四日受理疑似性侵害事件驗傷診斷書一件
    及光田醫院九十九年二月一日（九九）光醫事字第九九甲○
    ○○三○號復本院函併附證人Ａ女之病歷摘要及其病歷影本
    一件附卷可證。且查：
  (一)被告於本案行為時均係年滿二十歲之成年人，且迄至被告於
    本案行為時止，被告已有多年與證人Ａ女均共同居住在家長
    為被告祖母即Ｂ女之上址住處，其中被告為前揭犯罪事實欄
    一、(一)犯行時，明知證人Ａ女為未滿十四歲之女子，被告為
    前揭犯罪事實欄一、(二)及一、(三)犯行時，明知證人Ａ女則為
    十四歲以上未滿十八歲之少年等情，此綜參被告於警詢、檢
    察官訊問、本院審理時之供述及證人Ｂ女於警詢時之證述證
    人Ａ女於警詢、本院審理時之證述甚明，並有被告、證人Ａ
    女、Ｂ女及Ａ女之母之全戶戶籍資料查詢結果表各一件附卷
    可按【參諸卷附之被告、證人Ａ女、Ｂ女及Ａ女之母等人之
    戶籍資料內容（尤其係證人Ａ女之父親欄、個人記事內容）
    ，無證據證明被告與證人Ａ女間確有血親關係存在】，堪以
    認定。
  (二)又證人Ａ女於本院審理時證述：在上址住處，我與Ｂ女同住
    一個房間，柯○○是自己住一間；我知道男生有一個部位叫
    做陰莖，也就是平常男生尿尿的地方；我所說跟男生做那個
    事情就會懷孕，與男生尿尿的地方及女生尿尿的地方有關係
    ；我知道男生尿尿的地方會射精，就是從男生尿尿的地方會
    跑出白色的東西等語，且就被告前揭犯罪事實欄一、(一)之犯
    行，證人Ａ女於本院審理時明確證述：在柯○○的房間，柯
    ○○脫掉我的衣服，包括我的內衣、內褲，柯○○也有脫掉
    自己的衣服，包括內衣、內褲；柯○○有摸我的胸部、有摸
    我尿尿的地方，柯○○還有把手插進去我尿尿的地方；柯○
    ○有用自己尿尿的地方插進去我尿尿的地方；柯○○用自己
    尿尿的地方插進去我尿尿的地方有來回的動；我不同意柯○
    ○這樣做，我有推開柯○○，我跟柯○○說不要對我亂來，
    柯○○對我說沒關係啦，我沒有同意，我繼續推開柯○○；
    那時候柯○○恐嚇我說如果我沒有跟他（即指柯○○）做他
    尿尿的地方插進去我尿尿的地方的事情，他會打我，他就用
    一隻手抓住我兩隻手，用另外一隻手抓住他自己尿尿的地方
    插到我尿尿的地方，他還有問我會不會痛，我說會，他還是
    繼續，我一直推開他，他可能覺得很煩，然後他就自己把尿
    尿的地方抽出來，自己手淫才射精的等語；另就被告前揭犯
    罪事實欄一、(三)之犯行，證人Ａ女於本院審理時證述：九十
    八年農曆年前幾天，在柯○○的房間，柯○○有脫掉我的衣
    服，包括內衣、內褲，柯○○有把他尿尿的地方插入我尿尿
    的地方，柯○○有把他尿尿的地方在我尿尿的地方來回的動
    ，柯○○沒有戴保險套，這次我沒有同意，我有跟柯○○說
    不要等語；再就被告前揭犯罪事實欄一、(二)之犯行，證人Ａ
    女於本院審理時證述：柯○○把他尿尿的地方插到我尿尿的
    地方，除了我所講的兩次（即指前揭犯罪事實欄一、(一)及一
    、(三)之二次犯行部分），還有其他次，是在我所講的那兩次
    中間發生的事情；這次我也沒有同意，我有跟柯○○說不要
    做這樣的事情，柯○○也是有用他的手、身體控制我的身體
    、我的手，然後再把他尿尿的地方插到我尿尿的地方，柯○
    ○沒有戴保險套等語明確，核與證人Ａ女於警詢時證述情節
    大致相符。
  (三)次按為屬性交之侵入行為態樣，包括行為人以性器進入他人
    之性器或使之接合，或以性器以外之其他身體部位或器物進
    入他人之性器或使之接合，此觀刑法第第十條第五項之規定
    即明。經查，被告之身體雖長有纖維瘤之情事，惟被告之外
    生殖器、陰囊、睪丸及陰毛分佈皆正常，只有陰莖表皮有二
    處極小（2×1mm）之表皮抓傷，應不影響陰莖勃起功能，且
    被告左下腹隆起之纖維瘤亦未影響到陰莖乙節，亦有臺中榮
    民總醫院九十九年三月四日中榮醫企字第○九九○○○三五
    三二號復本院函併附鑑定書在卷可按，足認被告於本案行為
    時確有以其陰莖插入Ａ女之陰道內之性交能力。且被告就前
    揭犯罪事實欄一、(一)之犯行，其以其手指插入Ａ女陰道內之
    行為，亦屬刑法規定性交之侵入行為態樣，亦堪認定。
  (四)綜上所述，足認被告前揭自白確與事實相符。是本案事證明
    確，被告前揭犯行，均堪認定，應依法論科。
三、論罪科刑：
  (一)按家庭暴力防治法所稱家庭暴力，係謂家庭成員間實施身體
    或精神上不法侵害之行為。而家庭暴力罪，則為家庭成員間
    故意實施家庭暴力行為而成立其他法律所規定之犯罪。查被
    告於本案行為時均係年滿二十歲之成年人，其中被告為前揭
    犯罪事實欄一、(一)犯行時，被害人Ａ女為未滿十四歲之女子
    ，被告為前揭犯罪事實欄一、(二)及一、(三)犯行時，被害人Ａ
    女則為十四歲以上未滿十八歲之少年，有如前述。另被告於
    本案行為時，其與被害人Ａ女均共同居住在家長為被告祖母
    即Ｂ女之上址住處，亦如前述，被告、被害人Ａ女間具有家
    庭暴力防治法第三條第二款所定家屬間之家庭成員關係。則
    被告對Ａ女故意實施家庭暴力行為而成立本案刑法之犯罪，
    均係家庭暴力防治法第二條第二款所定之家庭暴力罪。次按
    兒童及少年福利法第七十條第一項前段，有關成年人故意對
    兒童或少年犯罪之加重，為對被害人為兒童或少年之特殊要
    件予以加重處罰，乃就犯罪類型變更之個別犯罪行為予以加
    重，因屬刑法分則加重（最高法院九十七年度臺非字第二四
    六號判決意旨參照），是對於少年犯罪，既屬刑法分則加重
    ，應成立另一獨立之罪（最高法院六十九年臺上字第三二五
    四號判例意旨參照）。再者，被告就前揭犯罪事實欄一、(一)
    之犯行，雖亦係成年人故意對少年犯罪，惟參諸兒童及少年
    福利法第七十條第一項規定：「成年人故意對兒童及少年犯
    罪者，加重其刑至二分之一；但各該罪就被害人係兒童及少
    年已定有特別處罰規定者，不在此限。」，則刑法第二百二
    十二條第一項第二款之加重強制性交罪，既已就被害人年齡
    為未滿十四歲者為其加重處罰要件，此部分自無須再依上揭
    兒童及少年福利法第七十條第一項規定予以加重處罰，併予
    敘明。是核被告就前揭犯罪事實欄一、(一)之犯行，係犯刑法
    第二百二十二條第一項第二款之對未滿十四歲之女子犯強制
    性交罪；就前揭犯罪事實欄一、(二)及一、(三)之犯行，均係犯
    兒童及少年福利法第七十條第一項前段、刑法第二百二十一
    條第一項之成年人故意對少年犯強制性交罪【即應依第二百
    二十一條第一項第一項強制性交罪之法定刑（即三年以上十
    年以下有期徒刑），再依兒童及少年福利法第七十條第一項
    前段規定加重其刑至二分之一（即四年六月以上十五年以下
    有期徒刑）】。被告所犯前開三罪，均屬家庭暴力防治法第
    二條第二款所定之家庭暴力罪，惟因家庭暴力防治法並無罰
    則規定，均應依前揭刑法妨害性自主罪之規定論罪科刑，附
    此敘明。
  (二)公訴人雖認為被告本案三次犯行，亦均該當於刑法第二百二
    十二條第一項第三款「對精神、身體障礙或其他心智缺陷之
    人犯之」之加重條件，並認為被告就前揭犯罪事實欄一、(一)
    之犯行，係犯刑法第二百二十二條第一項第二款、第三款之
    加重強制性交罪；就被告前揭犯罪事實欄一、(二)及一、(三)之
    犯行，均係犯刑法第二百二十二條第一項第三款之加重強制
    性交罪（起訴書就被告前揭犯罪事實欄一、(二)及一、(三)之二
    次犯行部分，原記載均係犯刑法第二百二十一條第一項之強
    制性交罪，業經蒞庭檢察官於本院審理時當庭更正為均係犯
    刑法第二百二十二條第一項第三款之加重強制性交罪，見本
    院卷六二頁背面）等語。惟按刑法第二百二十二條第一項第
    三款強制性交罪之加重條件所謂「對精神、身體障礙或其他
    心智缺陷之人犯之者」，須以被害人實際上有無精神、身體
    障礙或其他心智缺陷決定，被害人領有身心障礙手冊，然實
    際上若不符精神、身體障礙或其他心智缺陷者，不能遽以上
    開加重強制性交罪論擬（參見最高法院九十七年度臺上字第
    六五七四號判決，亦同此旨）。經查：
  1.本件被害人Ａ女領有身心障礙手冊，其上並記載Ａ女為：「
    障礙類別：智障；障礙等級：輕度」乙節，固有Ａ女之身心
    障礙手冊影本附卷可按。然參諸Ａ女前揭於本院審理時以證
    人身分就本案案發過程所為之證述，可知Ａ女就本案案發過
    程之事實，均能正確了解其意義、記憶事實經過並描述其細
    節。且參諸卷附臺中縣政府九十九年一月十四日府社工字第
    ○九九○○○九八一九號復本院函併附Ａ女之身心障礙者鑑
    定表內容，該鑑定表所勾選之「智能障礙：輕度」，係指「
    智商界於該智力測驗的平均值以下二個標準差至三個標準差
    （含）之間，或成年後心理年齡介於九歲至未滿十二歲之間
    ，在特殊教育下可部份獨立自理生活，及從事半技術性或簡
    單技術性工作的輕度智能不足者」而言，顯見縱使為輕度智
    能障礙者，其心理年齡仍相當於九歲至未滿十二歲（即一般
    約為國小三年級至國小五年級間）之小學學童程度，且有部
    份獨立自理生活之可能性存在。於此情形，已難認被告於本
    案行為時，Ａ女確處於精神、身體障礙或心智缺陷之狀態。
    況佐以前揭卷附之光田醫院九十九年二月一日（九九）光醫
    事字第九九甲○○○三○號復本院函併附證人Ａ女病歷摘要
    及其病歷影本中之九十一年十二月三十日精神科初診病歷（
    含生理心理功能檢查表）內容，可知Ａ女除精神狀態中之情
    感部分為：過於高興的（euphoria）、行為部分為：過於活
    躍的（hyperactive）、言語部分為：多話的（
    hypertalkative）外，Ａ女其餘精神狀態即：一般外觀（
    General Appearance）、態度（Attitude）、思想、內容（
    Thought、Content）、記憶力（Memory）、系列計算（
    Calculation）、定向感（Orientation）、專心度（
    Concentration）均為正常的（normal），且意識（
    consciousness）為：清醒的（clear）、病識感（Insight
    ）為：無（no），抽象思考（Abstract thinking）及注意
    力（Attention）亦均為：無障礙的（not impaired），而
    Ａ女之生理狀態、身體理學檢查及神經學檢查亦均為正常，
    由此益見被告於本案行為時，倘認Ａ女係處於精神、身體障
    礙或心智缺陷之狀態，顯屬速斷。此外，檢察官復未舉出積
    極證據以實其說，依前開說明，此部分自難逕為不利被告之
    認定。
  2.從而，公訴人認為就被告前揭犯罪事實欄一、(一)之犯行，係
    犯刑法第二百二十二條第一項第二款、第三款之加重強制性
    交罪；就被告前揭犯罪事實欄一、(二)及一、(三)之犯行，均係
    犯刑法第二百二十二條第一項第三款之加重強制性交罪，均
    有未恰，然其起訴之基本事實同一，本院自均得併予審理，
    並就被告前揭犯罪事實欄一、(二)及一、(三)之犯行部分，均依
    法變更起訴法條（至於被告前揭犯罪事實欄一、(一)之犯行部
    分，因均規定於同一條項之加重條件，尚無須變更起訴法條
    ，附此敘明）。
  (三)按猥褻與性交，係不同之行為，行為人若以性交之犯意，對
    被害人先為猥褻，繼而為性交，可認其猥褻係性交之階段行
    為，而為性交行為所吸收（最高法院九十四年度臺上字第一
    九七九號、九十二年度臺上字第二九六四號判決意旨參照）
    ，則被告前揭強制性交前對Ａ女所為撫摸胸部、陰部等強制
    猥褻行為，其強制猥褻行為應為強制性交行為之階段行為，
    不另論罪。
  (四)被告所犯前開三罪間，犯意各別，行為互殊，應予分論併罰
    。
  (五)被告辯護人雖以被告坦承本案全部犯行，其患有神經母細胞
    纖維瘤，佈滿全身，奇癢無比，無法根治，工作無著，無人
    願意聘僱，幾無朋友，生活空間狹隘，每天面對的僅為Ａ女
    及年逾八十歲之祖母Ｂ女二人，基於生理之需求而罹刑章，
    目前只靠Ｂ女領取老人津貼渡日，情狀實屬堪憐，請寬減其
    刑等語。惟按刑法第五十九條之酌量減輕其刑，必須犯罪另
    有特殊之原因與環境等等，在客觀上足以引起一般同情，認
    為即予宣告法定低度刑期尤嫌過重者，始有其適用；至於犯
    罪之動機、犯罪之手段、犯罪後坦承犯罪、態度良好，或係
    無不良素行、經濟困難等情狀，僅可為法定刑內從輕科刑之
    標準，不得據為酌量減輕之理由（參見最高法院四十五年臺
    上字第一一六五號判例、七十年度臺上字第二五一一號判決
    、七十七年度臺上字第四三八二號判決、九十一年度臺上字
    第七三三號判決，亦同此旨）。本案被告雖患有纖維瘤之疾
    病，然衡諸被告與Ａ女共同居住在上址住處多年，其等二人
    為屬家屬之家庭成員關係、關係至為親近。且被告自認其與
    Ａ女間有堂兄妹關係，被告主觀上乃認知其與Ａ女不可能有
    婚姻關係，業據被告於本院審理時陳明在卷（見本院卷六一
    頁背面）。再佐以被告之智識程度為高職畢業（見偵查卷附
    被告之真實姓名對照表），其為前揭犯罪事實欄一、(一)犯行
    時已為年約三十歲之成年人，依被告之教育程度、年齡，被
    告自係智識成熟之成年人，被告顯詳悉保護Ａ女身心成長及
    尊重Ａ女性自主決定法益，與其自身所患前揭纖維瘤疾病相
    較係屬更為重要之事。於此情形，被告竟不思照護與其關係
    至為親近且年幼之Ａ女，僅為滿足一己性慾，於Ａ女年紀未
    滿十四歲時即對Ａ女為本案一次強制性交犯行，甚且於Ａ女
    年滿十四歲後仍對少年Ａ女為二次強制性交犯行，衡諸社會
    一般人客觀標準，實難認被告就本案三次犯行客觀上已有引
    起一般同情之情事。再者，依前開說明，被告犯後坦承犯行
    之態度、家中經濟是否困頓乙節，僅係法定刑內從輕科刑之
    標準，不得據為刑法第五十九條酌量減輕之理由。是本案被
    告前揭三次犯行，自無從引用刑法第五十九條之規定減輕其
    刑，附此敘明。
  (六)爰審酌被告與Ａ女共同居住在上址住處多年，其等二人為屬
    家屬之家庭成員關係、關係至為親近，詎被告竟不知照護年
    幼之Ａ女，為滿足一己性慾，於Ａ女年紀未滿十四歲時即對
    Ａ女為本案一次強制性交犯行，於Ａ女年滿十四歲後復對少
    年Ａ女為二次強制性交犯行，其犯罪動機、目的並非良善、
    殊值非難，且其以強暴、脅迫或違反Ａ女意願之手段遂行本
    案三次強制性交犯行，犯罪手段亦均非平和，除使Ａ女身心
    受創甚鉅外，顯對Ａ女之日後身心發展亦造成無可磨滅之陰
    影，惡性非輕，再兼衡酌被告犯後尚知醒悟、坦承犯行之態
    度，及其生活狀況、智識程度為高職畢業，暨其先前並無任
    何刑事犯罪紀錄，有臺灣高等法院被告全國前案紀錄表附卷
    可按，堪認其素行尚佳等一切情狀，分別量處如主文所示之
    刑，並定其應執行之刑，以示懲儆。
據上論斷，應依刑事訴訟法第二百九十九條第一項前段、第三百
條，兒童及少年福利法第七十條第一項前段，刑法第十一條前段
、第二百二十一條第一項、第二百二十二條第一項第二款、第五
十一條第五款，判決如主文。
中    華    民    國    99    年    5     月    11    日
                  刑事第十四庭  審判長法  官  陳得利
                                      法  官  黃裕仁  
                                      法  官  何世全

以上正本證明與原本無異。
如不服本判決，應於收受送達後10日內向本院提出上訴書狀，並
應敘述具體理由；其未敘述上訴理由者，應於上訴期間屆滿後20
日內向本院補提理由書（均須按他造當事人之人數附繕本）「切
勿逕送上級法院」。
                                      書記官  陳建分
中    華    民    國    99    年    5     月    11    日
附錄論罪科刑法條：
刑法第二百二十一條第一項 
對於男女以強暴、脅迫、恐嚇、催眠術或其他違反其意願之方法
而為性交者，處三年以上十年以下有期徒刑。
兒童及少年福利法第七十條第一項前段
成年人教唆、幫助或利用兒童及少年犯罪或與之共同實施犯罪或
故意對其犯罪者，加重其刑至二分之一。
刑法第二百二十二條第一項第二款
犯前條之罪而有下列情形之一者，處七年以上有期徒刑：
二、對未滿十四歲之男女犯之者。

司法院資訊處製作；財團法人民間司法改革基金會備份。
